臺灣高等法院刑事判決　　　　　　　　96年度上訴字第2608號
上　訴　人　臺灣板橋地方法院檢察署檢察官
被　　　告　乙○○
指定辯護人　本院公設辯護人　丙○○
上列上訴人因被告公共危險案件，不服臺灣板橋地方法院96年度
訴字第399號，中華民國96年5月11日第一審判決（起訴案號：臺
灣板橋地方法院檢察署96年度偵字第1283號），提起上訴，本院
判決如下：
    主  文
上訴駁回。
    理  由
一、公訴意旨略以：被告乙○○於96年1月1日12時許，在其位於
    臺北縣泰山鄉○○路○段198巷2號3樓住處，飲酒後脫下衣物
    ，其子甲○○因擔心乙○○著涼，遂替乙○○穿上衣物，乙
    ○○表示拒絕，因而發生爭執吵鬧，乙○○即假藉酒意，明
    知甲○○及妻邱冬梅在上開住處內，仍基於放火燒燬現有人
    所在建築物之犯意，進入房內拿取衣服1 件至上址廚房內，
    將衣服置於瓦斯爐上點火燃燒，甲○○見狀加以阻止，將瓦
    斯爐火關閉，並將乙○○拉至客廳，乙○○仍執意再行進入
    廚房打開瓦斯爐火繼續燃燒上開衣服，甲○○隨即上前阻止
    ，並將瓦斯爐火關閉。直至警方據報到場處理將火勢撲滅，
    始未燒燬上開住處，因認被告涉有刑法第173條第3項第1 項
    之放火未遂罪等語。
二、按犯罪事實應依證據認定之，無證據不得認定犯罪事實，刑
    事訴訟法第154條第2項定有明文。又認定不利於被告之事實
    ，須依積極證據，苟積極證據不足為不利於被告事實之認定
    時，即應為有利於被告之認定，更不必有何有利之證據，最
    高法院30年上字第816號判例可資參照。又刑法第173條第1
    項放火燒燬現有人所在之建築物罪，須有放火燒燬之行為，
    為其構成要件之一，所謂「放火」，乃指故意以火力傳導於
    特定之目的物，使其燃燒之意，最高法院86年度臺上字第43
    11號判決要旨足供參照。
三、按檢察官認被告涉有放火未遂罪，無非係憑被告自承於瓦斯
    爐上燃燒衣物1 件，並有證人甲○○、邱冬梅之證述、現場
    照片等為論據。惟查：
（一）證人甲○○、邱冬梅雖於警詢時證稱被告於上開時、地在
      瓦斯爐上燃燒衣服，直到警方到場才撲滅等語（見偵查卷
      第16頁、第20頁）。惟證人甲○○於原審審判中另證稱：
      當天我父親回家後因為喝酒發酒瘋，他把上衣脫掉說要跟
      我打架，我就幫他把衣服穿上，但是他不接受，就抓住我
      的領口，我就把我父親推開，我父親就走向廚房開瓦斯，
      他說他要吸瓦斯自殺，我幫他把瓦斯關掉，他就開始打我
      ，當時邱冬梅有去廚房勸架，之後我走到客廳，我父親又
      到房間拿一件襯衫，到廚房放到瓦斯爐上燒襯衫，我與邱
      冬梅見狀把衣服拉下來，然後我們將火勢撲滅；在警察局
      稱瓦斯爐上的火是在警察去之後才撲滅，是因為警察說，
      這種情形要請消防隊或專業人士來滅火，我們不是專業人
      士，所以要說是警察撲滅的等語（見原審96年4 月27日審
      判筆錄）。證人邱冬梅於原審審理時亦證稱：「警察來時
      ，（火）應該是撲滅了，不是警察滅火的，警察來的時候
      ，（衣服）並沒有在燒，只有煙，我進去時，只有看到煙
      ，衣服在瓦斯（爐）上，是為了要拍照。（火）不是警察
      撲滅的。」，足見被告雖有於瓦斯爐上燃燒其襯衫，但甫
      點燃不久即為甲○○、邱冬梅所撲滅，並非如檢察官所指
      係延燒至警方到場始撲滅。而依據首揭說明，刑法第173
      條之放火罪，所謂放火行為係指故意以火力傳導於特定之
      目的物使其燃燒，故第173 條之放火罪，必須被告有將火
      力傳導於該「住宅」之故意，始足當之。被告於瓦斯爐上
      燃燒襯衫乙節，雖經舉證明確，但被告是否有將引燃之襯
      衫作為媒介物傳導致燃燒住宅，仍須其他事證為佐，而不
      能僅以被告放火燃燒衣物等情，逕予認定已著手實行放火
      燒燬住宅之行為。
（二）證人邱冬梅於偵查中證稱：當時被告在瓦斯爐上燒衣服，
      有煙，但火勢沒有很大等語（見偵查卷第47頁），足見被
      告所引燃者僅襯衫1 件，若證人甲○○、邱冬梅未前來制
      止撲滅火勢，僅在瓦斯爐上燃燒1 件襯衫是否會傳導火力
      以致燒燬該住宅，實不無疑問。且被告是否有意以該襯衫
      之火勢傳導延燒該住宅，亦無積極事證為佐。況證人邱冬
      梅於原審審判中證稱：被告以前曾經有一次說我穿的衣服
      太漂亮，所以燒我的衣服，那是我去教會時所穿的衣服，
      因為他不想讓我去教會，所以燒教會的衣服，沒有燒其他
      的衣服或東西等語（見原審96年4 月27日審判筆錄）。足
      見被告除本案犯行外，亦曾有將證人邱冬梅之衣物拿至瓦
      斯爐上燃燒之前例，當時被告僅燃燒衣服，但並未進而將
      火力傳導至該住宅，亦未有危險存在。是本案僅憑被告在
      瓦斯爐上燃燒衣服等情，即認定被告具有放火燒燬住宅之
      主觀犯意，實屬過度認定。
（三）且證人甲○○、邱冬梅於原審審判中，均證稱因被告將瓦
      斯桶搬至客廳並出言恐嚇，故跑至樓下泰山分駐所報警處
      理，在證人甲○○、邱冬梅離開上址住宅，至員警前來處
      理之期間，僅有被告一人在住宅內，果被告確有放火燒燬
      住宅之意，何以未再至廚房內引燃火勢，或以其它易燃之
      媒介物放火燒屋？參以被告過去曾因酒後失常，以相同方
      式燒燬證人邱冬梅之衣物，本次亦係取自己之襯衫置於瓦
      斯爐上燃燒，是被告本件犯行究竟係燒燬衣物洩忿，或有
      以衣物為媒介燒燬住宅，不無合理可疑之處，茍無事證為
      佐，自不能逕為不利被告之認定，率論以放火燒燬住宅未
      遂罪。
（四）又廚房瓦斯爐為廚房內較危險之處所，故瓦斯爐之材質多
      選用耐熱金屬，而廚房也多半選用磁磚，避免使用木材、
      壁紙等易燃材料，稽之被告燃燒襯衫之位置（見偵查卷第
      36頁上方照片），於衣服旁並無易燃物品，若被告無進一
      步擴散火勢之行為，單以被告在瓦斯爐燃燒衣服，客觀上
      並無傳導火力及於住宅之危險性，自難認定被告已著手為
      放火之行為。且本件無其他積極事證足以證明被告有將火
      勢傳導至住宅之主觀犯意，而被告於燒衣服時均站立在旁
      ，證人甲○○前來制止、滅火，亦未受阻攔。況證人甲○
      ○、邱冬梅離開之際，被告亦無繼續引燃媒介物之舉動，
      難以認定被告主觀上有燒燬住宅之故意。佐以證人邱冬梅
      於原審之證述，公設辯護人辯護稱被告係因酒後貪涼，不
      願穿衣，卻遭其子將其衣服披上，又打不過其子，始將衣
      服置於瓦斯爐上點火，其單純燃燒衣服洩忿，非不足採。
      此外，本件復查無其他積極事證足以認定被告有放火燒燬
      住宅之行為，縱被告放火燒自己之物，亦為法所不罰之行
      為。
（五）檢察官上訴意旨仍以原審未審究被告所引燃焚燒之該件衣
      服材質是否易燃，且以本件瓦斯爐係以管線連接瓦斯桶，
      而瓦斯持續不斷供應至瓦斯爐，在瓦斯爐上點燃衣物燃燒
      ，甚有可能因衣物燃燒引燃連接之瓦斯管並延燒至瓦斯桶
      造成爆炸，其危險性與單純以打火機點燃衣物，顯然有別
      ，且被告遭告訴人制止後，隨即將瓦斯桶取出，欲以打火
      機引燃同歸於盡，實堪認定被告於點燃衣物時係有意放火
      引燃建築物之故意。另原審縱認定本件被告放火未遂行為
      部分不成立，然檢察官係以本件被告所為已經原審判處恐
      嚇犯行部分及上述放火未遂行為間，具有想像競合之裁判
      上一罪關係起訴，原審卻諭知放火未遂部分無罪，而非不
      另為無罪之諭知，且未交代何以認定此二部分為數罪而非
      想像競合犯之理由，所為判決亦有違誤云云。
（六）按一般家用瓦斯桶裡面所裝係液化石油氣，亦即使用高壓
      將氣體之石油氣封入鋼桶中，由於石油氣通常是氣體，只
      有被壓縮之後才會變成液體，惟一旦離開鋼桶馬上變回原
      先之氣體狀。基此當瓦斯桶之開關打開，本於壓力釋放之
      原理，在一定之壓力以上瓦斯並不會回流，此所以點燃瓦
      斯爐後在其上面煮東西時火勢不會反向燒回瓦斯桶內去。
      道理所在，準此倘若未將瓦斯桶內之瓦斯漏溢在外，或者
      從瓦斯桶外予以加溫到一定之溫度，瓦斯桶本身並不會燃
      燒或爆炸。經查，(1)本件被告點火引燃欲焚燒其衣服之火
      勢尚小，此從照片中（見偵查卷第36至37頁）可見該遭被
      告引燃之衣物，僅小部分遭燒毀，衣物本身尚大致完整，
      且該瓦斯爐周邊亦無其他易燃物，足以遭引燃延燒至瓦斯
      管，而不致於引發瓦斯桶之燃燒與爆炸。(2)又被告雖將瓦
      斯桶搬至上址客廳，然瓦斯桶在沒有打開瓦斯開關，讓瓦
      斯強烈噴出桶外之情形下，與點燃打火機引燃漏溢瓦斯之
      情形，二者迥然不同，故而本件縱被告將瓦斯桶取至客廳
      內，然並無可使該瓦斯桶燃燒爆炸之任何引火點，是公訴
      人上訴意旨認定被告具有燒毀整棟建築物之故意，顯與相
      關事證不符，本件被告被訴放火燒燬住宅未遂罪部分，仍
      屬不能證明。
（七）另按被告係先於廚房內引火欲燒毀其衣物，因遭其子甲○
      ○上前阻止，被告乃因此萌生傷害之故意，而徒手毆打甲
      ○○後，又另行基於恐嚇之犯意，將廚房內瓦斯桶搬至客
      廳，對告訴人甲○○及邱冬梅為恐嚇行為。故而被告引火
      燒其衣物之行為與其將瓦斯桶搬至客廳，並恐嚇告訴人等
      ，此二行為間之空檔另夾雜被告對甲○○之傷害行為，非
      如公訴人所指被告以瓦斯爐點火燒衣之行為與其恐嚇行為
      二者乃係基於被告之刑法上一行為，二者間因而具有刑法
      第55條之想像競合關係。故原審就被告被訴放火未遂部分
      ，以其犯罪不能證明，為被告被訴放火未遂部分無罪之諭
      知，其所為判決，核無不合，公訴人仍執前詞，指摘原判
      決不當，其上訴核無理由，應予駁回。
據上論斷，應依刑事訴訟法第368條，判決如主文。
本案經檢察官劉斐玲到庭執行職務。
中　　華　　民　　國　　96　　年　　8　　月　 　9 　　日
　　　　　　　　  刑事第十一庭審判長法　官  張連財
　　　　　　　　　　　　　　　　    法　官  林明俊
　　　　　　　 　 　　　　　　　　　法　官  楊照男
以上正本證明與原本無異。
檢察官如不服本判決，應於收受送達後10日內向本院提出上訴書
狀，其未敘述上訴之理由者並得於提起上訴後10日內向本院補提
理由書（均須按他造當事人之人數附繕本）。
                                    書記官  陳秋雄
中　　華　　民　　國　　96　　年　　8　　月　 　9 　　日
